臺灣士林地方法院刑事判決　　　　　　　　　　　　　　九十年度訴字第二一四號
　　聲　請　人　臺灣士林地方法院檢察署檢察官
　　被　　　告　戊○○
　　　　　　　　丙○○
右被告等因常業重利等案件，經檢察官聲請簡易判決處刑（八十九年度偵字第一一五
三號），本院認不宜以簡易判決處刑，改依通常程序審理判決如左：
    主  文
戊○○共同乘他人急迫，貸以金錢，而取得與原本顯不相當之重利為常業，處有期徒
刑伍月，如易科罰金以參佰元折算壹日，如附表二扣案物品沒收。又，未經許可持有
刀械，處有期徒刑貳月，如易科罰金以參佰元折算壹日，扣案手指虎貳只沒收。應執
行有期徒刑陸月，如易科罰金以參佰元折算壹日。緩刑伍年。如附表二扣案物品及手
指虎貳只均沒收。
丙○○共同乘他人急迫，貸以金錢，而取得與原本顯不相當之重利為常業，處有期徒
刑參月，如易科罰金以參佰元折算壹日。緩刑伍年。
    事  實
一、戊○○與綽號「林哥」之不詳姓名成年男子，共同基於犯意聯絡，自民國八十七
    年底起，或由朋友介紹，或由「林哥」在報紙刊登廣告，並留行動電話號碼為聯
    絡方式，藉以招攬不特定客戶來電，再由「林哥」將客戶資料、資金轉由戊○○
    借予急需用錢之不特定人士。嗣有己○○、辛○○、丑○○、壬○○、丁○○、
    庚○○、癸○○、甲○○、子○○、寅○○、謝秋勳等人，因需款孔急而與戊○○聯絡，戊○○即於如附表一所示之時間、地點，趁如附表一「借款人」欄所示
    之人急迫之際，以國民身分證、駕照、本票、支票等物為擔保，貸與如附表一「
    借款金額」欄所示之金額，並以如附表一「利息算法」、「取得利息之時間及數
    額」欄所示之方式計算及收取利息，而取得與原本顯不相當之重利，且賴此維生
    而以為常業。丙○○則基於共同之犯意聯絡，自八十八年四、五月起，受僱於戊○○，而向附表一編號五、十所示之人洽談貸款、收取利息。
二、戊○○於八十八年十二月間，在大陸地區珠海一帶未經許可購買手指虎二只，旋
    即帶回台灣，未經許可而持有之。
三、嗣經人檢舉，警方於八十九年一月十二日持搜索票前往台北市大同區○○○路○
    段二一０巷七號搜索查獲，並扣得如附表一「扣案證物」欄所示資料及手指虎二
    只。
四、案經台北市政府警察局移送台灣士林地方法院檢察署檢察官聲請簡易判決處刑，
    本院認不宜以簡易判決處刑，改依通常程序審理。
    理  由
一、訊之被告戊○○對於重利犯行及持有手指虎二只等情均坦承不諱，僅辯稱：不知
    手指虎為列管刀械；被告丙○○則否認有重利犯行，辯稱：僅臨時受雇於被告戊○○以為係代收貨款，不知被告戊○○有重利犯行云云。惟查：
  （一）右揭重利之犯罪事實，業據被害人即證人己○○、丑○○、壬○○、丁○○
        、甲○○、寅○○、癸○○於本院訊問時證述甚詳，並有庚○○、子○○、
        謝秋勳於警訊中之指述可稽，復有如附表一「扣案證物」欄所示資料扣案可
        證。而附表一扣案證物欄所示借據，其上雖均記載向「友人」借款，每月以
        「一分半利」計算云云，惟查前開借據為被告戊○○預先寫好要求借款人簽
        名，實際收取利息則如附表一所示等情，業據被害人庚○○、丑○○於警訊
        中指訴甚明，且被告戊○○已坦承收取重利，足見前開借據所載借款僅收取
        月息一分半云云，實為掩人耳目之伎倆，尚不足為有利被告之認定。
  （二）被告丙○○雖辯稱：僅臨時受雇於被告戊○○以為係代收貨款，不知被告戊○○有重利犯行云云，惟查被害人即證人丁○○於本院訊問時，到庭具結證
        稱「蕭世偉（按被告丙○○原名蕭世偉）來跟我收過兩次利息」、「（他還
        ）巴過我的頭，因為我付利息時，少兩百元，他說下次不要這樣」等語（見
        本院九十年八月二十七日訊問筆錄），被害人即證人寅○○，亦於本院訊問
        時具結證稱被告丙○○即為與其洽談利息如何計算之人等語（見本院九十年
        九月二十四日訊問筆錄），足見被告丙○○亦參與分擔被告戊○○經營重利
        借貸之犯行，其辯稱：臨時受雇於被告戊○○以為係代收貨款，不知被告戊○○有重利犯行云云，要係卸責之詞，不足採信。至於被害人辛○○於警訊
        時雖指稱被告丙○○係八十七年底與其接洽重利借貸之人云云，惟查卷附被
        害人指認之照片經影印後甚為模糊，且被告丙○○供稱其迨至八十八年一月
        甫自軍中退伍，八十八年四、五月間始受雇於被告戊○○，則被害人辛○○
        所稱八十七年底由被告丙○○與其接洽重利借款云云，是否指認有誤，誠有
        可疑。本院經傳訊辛○○，其已他遷不明，致無從傳訊。本院認此部分既有
        可疑，自不足為不利被告丙○○之認定，是本院並未認定被告丙○○自八十
        七年底有參與分擔重利犯行，亦未認定被告丙○○曾與被害人辛○○接洽重
        利貸款，特此說明。
  （三）另，被告戊○○持有手指虎二只經送鑑定結果，確為槍砲彈藥刀械管制條例
        所列管之刀械，有台北市政府警察局八十九年六月八日北市警保字第八九二
        五三五四一００號函一件附卷可稽；被告戊○○雖辯稱不知手指虎為列管刀
        械云云，惟按「不得因不知法律而免除刑事責任」，刑法第十六條前段有明
        文規定，被告戊○○縱不知手指虎為列管刀械，依前揭規定，亦不影響其刑
        事責任。事證明確，被告二人犯行洵堪認定，應予依法論科。
二、按刑法上所謂常業犯，指反覆以同種類行為為目的之社會活動之職業性犯罪而言
    ，至於犯罪所得之多寡，是否恃此犯罪為唯一之謀生職業，則非所問，縱令兼有
    其他職業，仍無礙於該常業犯罪之成立（最高法院八十五年度台上字第五一０號
    判例參照），核被告戊○○、丙○○所為，均係犯刑法第三百四十五條常業重利
    罪（被告丙○○部分，起訴書雖記載係犯刑法第三百四十四條重利罪，然經檢察
    官到庭變更起訴法條）。次按手指虎為槍砲彈藥刀械管制條例所稱之刀械，依該
    條例第十四條規定未經許可不得持有，被告戊○○未經許可持有刀械，係另犯該
    條例第十四條第三項之罪。被告戊○○與綽號「林哥」之不詳姓名成年男子及丙○○，有犯意聯絡，行為分擔，應論以共同正犯。附表一編號一己○○八十七年
    底借款一萬元，被告向其收取三十六分利之事實，編號二被告向辛○○收取重利
    之事實、編號三丑○○八十七年底、八十八年元月各借款二萬元，被告向其收取
    月息六十分、四十二分重利之事實及被告向編號十一謝秋勳收取重利之事實，雖
    未經檢察官起訴，然與起訴部分有實質上一罪關係，為起訴效力所及，自得由本
    院併予審理。爰審酌被告二人均無前科，素行良好，一時貪圖利益而犯重利罪，
    被告戊○○犯後坦承犯行之態度等及被告戊○○持有手指虎係置放家中，並未攜
    出傷人等及其他一切情狀，分別量處如主文所示之刑。又，被告行為時，所犯常
    業重利罪為最重本刑五年以下有期徒刑之罪，依當時刑法第四十一條規定，不得
    易科罰金，惟被告犯罪後，刑法第四十一條業於九十年一月十日修正為「犯最重
    本刑為五年以下有期徒刑以下之罪，而受六個月以下有期徒刑或拘役之宣告，因
    身體、教育、職業、家庭之關係或其他正當事由，執行顯有困難者，得以一元以
    上三元以下折算一日，易科罰金。但確定因不執行所宣告之刑，難收矯正之效，
    或難以維持法秩序者，不在此限。併合處罰之數罪，均有前項情形，其應執行之
    刑逾六月者，亦同」，並於同年一月十二日施行，事涉刑之執行，爰依修正後刑
    法第四十一條第一項規定諭知易科罰金折算標準。被告戊○○部分，並定其應執
    行刑及依修正後刑法第四十一條第一項規定諭知易科罰金之折算標準。末查，被
    告二人均無前科，有台灣高等法院被告全國前案紀錄表在卷可稽，渠等因一時失
    慮，致罹刑章，經此教訓，當知所警惕，應無再犯之虞，爰均予以緩刑宣告，以
    啟自新。
三、如附表一扣案證物欄所列證物，其中編號一、八、十之己○○、甲○○、寅○○
    國民身分證影本、編號九子○○之駕照影本，係警員將扣案己○○、甲○○、寅
    ○○國民身分證正本及子○○駕照正本發還被害人時，所影印存卷參考，此觀卷
    附上開國民身分證影本、駕照影本分別經己○○、甲○○、寅○○、子○○簽名
    表示領回正本即明，是上開國民身分證影本、駕照影本並非被告所有供犯罪之物
    ，自無沒收之必要；而附表一扣案證物欄其餘證物（為便於瞭解，另製附表二）
    ，則為被告戊○○所有，經營常業重利犯罪所得之物，業據被告戊○○供承在卷
    ，應依刑法第三十八條第一項第三款規定沒收。除上開說明之外其餘扣案證物，
    雖為被告戊○○所有，但無法證明與被告戊○○犯常業重利罪有關，爰不予沒收
    。另，扣案手指虎二只，屬違禁物，應依刑法第三十八條第一項第一款宣告沒收
    。
四、公訴意旨另以：被告等利用被害人乙○○需款孔急，貸與金錢而取得與原本不相
    當之重利，涉有常業重利罪嫌云云。惟按刑法第三百四十四條之重利罪，必行為
    人乘他人急迫、輕率或無經驗貸以金錢或其他物品，而取得與原本顯不相當之重
    利者，始足當之。同法第三百四十五條之常業重利罪，又以犯第三百四十四條之
    罪為常業，為其構成要件。而所謂急迫，係指緊急迫切需要金錢或其他物品運用
    而言。倘借用人非處於急迫情形，縱貸與人貸與高利，亦難以重利罪相繩。經查
    被害人乙○○雖於警訊指稱於附表三所示時間、地點被告貸與金錢，向其收取月
    息四十五分重利云云，惟並未就其借款原因加以指明，則其是否因急迫、輕率或
    無經驗而支付重利向被告借貸，容有可疑。本院經傳訊乙○○作證說明，其已他
    遷不明，致無法傳喚到庭查明。則此部分既無法證明乙○○係因急迫、輕率或無
    經驗，則被告縱貸與高利，亦難以重利罪相繩。此部分原應為無罪之諭知，惟因
    與起訴部分有實質上一罪關係，爰不另為無罪諭知，併此說明。
據上論斷，依刑事訴訟法第四百五十二條、第二百九十九條第一項前段，槍砲彈藥刀
械管制條例第十四條第三項，刑法第十一條前段、第二十八條、第三百四十五條、第
四十一條第一項、第五十一條第五款、第三十八條第一項第一款、第三款、第七十四
條第一款，罰金罰鍰提高標準條例第一條前段、第二條，判決如主文。
本案經檢察官蘇佩鈺到庭執行職務。
中        華        民        國    九十一    年     三     月  二十六  日
                                台灣士林地方法院刑事第四庭
                                            法  官  洪  慕  芳
右正本證明與原本無異。
如不服本判決，應於送達後十日內，向本院提出上訴狀。
                                            書記官  劉韋  廷
中        華        民        國    九十一    年     三     月  二十八  日
附錄本案論罪科刑法條全文
槍砲彈藥刀械管制條例第十四條第三項
  未經許可，持有或意圖販賣而陳列刀械者，處一年以下有期徒刑、拘役或新臺幣五
  十萬元以下罰金。
刑法第三百四十五條
  以犯前條之罪為常業者，處五年以下有期徒刑，得併科三千元以下罰金。
 附表一：
┌──┬───┬─────┬───┬─────┬───────┬────┐
│編號│借款人│ 借款時間 │借款  │ 利息算法 │  取得利息之  │扣案證物│
│    │      │ 及取得利 │金額  │          │  時間及數額  │        │
│    │      │ 息地點   │      │          │              │        │
├──┼───┼─────┼───┼─────┼───────┼────┤
│一  │己○○│八十七年底│一萬元│以十天為一│利息嗣後按時收│本票一紙│
│    │      │、八十八年│、二萬│期，每期利│取            │、借據一│
│    │      │二月十八日│元    │息每萬元為│              │紙、客戶│
│    │      │，在台北市│      │一千二百元│              │資料一紙│
│    │      │南京西路一│      │，折合月息│              │、國民身│
│    │      │五五巷十三│      │三十六分  │              │分證影本│
│    │      │號二樓    │      │          │              │一紙（正│
│    │      │          │      │          │              │本已發還│
│    │      │          │      │          │              │）      │
├──┼───┼─────┼───┼─────┼───────┼────┤
│二  │辛○○│八十七年底│五萬元│以七天為一│借款時預扣一期│國民身分│
│    │      │，在台北縣│      │期，每期利│利息，嗣後按期│證影本一│
│    │      │中和市郭騰│      │息為每萬元│收取          │紙、客戶│
│    │      │超住處    │      │一千七百元│              │資料一紙│
│    │      │          │      │，折合月息│              │        │
│    │      │          │      │七十三分  │              │        │
├──┼───┼─────┼───┼─────┼───────┼────┤
│三  │丑○○│八十七年年│二萬元│第一次以七│              │        │
│    │      │底、八十八│、二萬│天為一期，│              │        │
│    │      │年元月、十│元、六│每萬元利息│              │        │
│    │      │月十五日、│萬元、│一千四百元│借款時預扣一期│無      │
│    │      │十二月初，│二萬元│，折合月息│利息，嗣後按期│        │
│    │      │在台北市環│      │為六十分；│收取          │        │
│    │      │河南路峨嵋│      │第二、三、│              │        │
│    │      │街口      │      │四次以十天│              │        │
│    │      │          │      │一期，每萬│              │        │
│    │  │          │      │元利息一千│              │        │
│    │      │          │      │四百元，折│              │        │
│    │      │          │      │合月息四十│              │        │
│    │      │          │      │二分      │              │        │
├──┼───┼─────┼───┼─────┼───────┼────┤
│四  │壬○○│八十八年五│三萬元│以十天為一│借款時預扣一期│        │
│    │      │、九、十二│、二萬│期，每期利│利息，嗣後按期│        │
│    │      │月間，在台│元、二│息每萬元一│收取          │無      │
│    │      │北市環河南│萬五千│千五百元至│              │        │
│    │      │路峨嵋街口│元    │一千七百元│              │        │
│    │      │、延平北路│      │，折合月息│              │        │
│    │      │歸綏街口  │      │四十五分至│              │        │
│    │      │          │      │五十一分  │              │        │
├──┼───┼─────┼───┼─────┼───────┼────┤
│五  │丁○○│八十八年六│二萬元│以十天為一│借款時預扣一期│國民身分│
│    │      │月間，在台│、五萬│期，每期利│利息，嗣後按期│證影本  │
│    │      │北市民生西│元    │息每萬元為│收取          │        │
│    │      │路、延平北│      │一千五百元│              │        │
│    │      │路口      │      │，折合月息│              │        │
│    │      │          │      │四十五分  │              │        │
├──┼───┼─────┼───┼─────┼───────┼────┤
│六  │庚○○│八十八年八│四萬元│以十天為一│借款時預扣一期│國民身分│
│    │      │月三十一日│      │期，每期利│利息，嗣後按期│證影本一│
│    │      │，在台北市│      │息每萬元為│收取          │紙、借據│
│    │      │南京東路五│      │七百元，折│              │一紙、客│
│    │      │段二五０巷│      │合月息二十│              │戶資料一│
│    │      │十八弄二號│      │一分      │              │紙      │
├──┼───┼─────┼───┼─────┼───────┼────┤
│七  │癸○○│八十八年十│二萬五│折合月息為│借款時預扣二千│借據二紙│
│    │      │月二十六日│千元  │八分至十分│五百元利息，嗣│、本票二│
│    │      │，在台北縣│      │          │後每月收取利息│紙      │
│    │      │五股鄉凌雲│      │          │二千元        │        │
│    │      │一段一四九│      │          │              │        │
│    │      │巷十三號十│      │          │              │        │
│    │      │五樓      │      │          │              │        │
├──┼───┼─────┼───┼─────┼───────┼────┤
│八  │甲○○│八十八年十│十五萬│以十天為一│借款時預扣一期│支票一紙│
│    │      │二月六日，│元    │期，每期利│利息，嗣後按期│、本票一│
│    │      │在台北市興│      │息為每萬元│收取          │紙、借據│
│    │      │安街一六八│      │八百元，折│              │一張、國│
│    │      │之四號    │      │合月息二十│              │民身分證│
│    │      │          │      │四分      │              │影本（正│
│    │      │          │      │          │              │本已發還│
│    │      │          │      │          │              │）      │
├──┼───┼─────┼───┼─────┼───────┼────┤
│九  │子○○│八十八年十│二萬元│以十天為一│借款時預扣一期│本票一紙│
│    │      │二月二十一│      │期，每期利│利息，嗣後按期│、借據一│
│    │      │日，在台北│      │息每萬元為│收取          │紙、駕照│
│    │      │市○○街二│      │一千五百元│              │影本一紙│
│    │      │段一六四巷│      │，折合月息│              │（正本已│
│    │      │六之二號五│      │四十五分  │              │發還）  │
│    │      │樓        │      │          │              │        │
├──┼───┼─────┼───┼─────┼───────┼────┤
│十  │寅○○│八十八年十│二萬元│以十天為一│借款時預扣一期│本票一紙│
│  │      │二月二十三│      │期，每期利│利息，嗣後按期│、借據一│
│    │      │日，在台北│      │息為每萬元│收取          │紙、國民│
│    │      │縣中和市德│      │二千元，折│              │身分證影│
│    │      │光路八十三│      │合月息六十│              │本（正本│
│    │      │號四樓    │      │分        │              │已發還）│
├──┼───┼─────┼───┼─────┼───────┼────┤
│十  │謝秋勳│八十八年間│三萬元│以十五天為│按期收取利息  │國民身分│
│一  │      │，在台北市│      │一期，每期│              │證影本一│
│    │      │重慶北路三│      │利息為每萬│              │紙      │
│    │      │段麥當勞  │      │元一千五百│              │        │
│    │      │          │      │，折合月息│              │        │
│    │      │          │      │三十分    │              │        │
└──┴───┴─────┴───┴─────┴───────┴────┘
附表二：
┌──┬───┬─────────────────────┐
│編號│借款人│扣案證物                                  │
├──┼───┼─────────────────────┤
│一  │己○○│本票一紙、借據一紙、客戶資料一紙          │
├──┼───┼─────────────────────┤
│二  │辛○○│國民身分證影本一紙、客戶資料一紙          │
├──┼───┼─────────────────────┤
│三  │丁○○│國民身分證影本一紙                        │
├──┼───┼─────────────────────┤
│四  │庚○○│國民身分證影一紙、借據一紙、客戶資料一紙  │
├──┼───┼─────────────────────┤
│五  │癸○○│借據二紙、本票二紙                        │
├──┼───┼─────────────────────┤
│六  │甲○○│支票一紙、本票一紙、借據一張              │
├──┼───┼─────────────────────┤
│七  │子○○│本票一紙、借據一紙                        │
├──┼───┼─────────────────────┤
│八  │寅○○│本票一紙、借據一紙                        │
├──┼───┼─────────────────────┤
│九  │謝秋勳│國民身分影本一紙                          │
└──┴───┴─────────────────────┘
附表三：
┌───┬─────┬────┬─────┬───────┬────┐
│借款人│借款時間  │借款金額│利息算法  │取得利息之時間│扣案證物│
│      │取息地點  │        │      │、數額        │        │
├───┼─────┼────┼─────┼───────┼────┤
│乙○○│八十八年八│八萬元  │以十天為一│借款時預扣一期│本票二紙│
│      │月間，在不│        │期，每期利│利息，嗣後按期│、借據二│
│      │詳地點    │        │息每萬元為│收取          │張      │
│      │          │        │一千五百元│              │        │
│      │          │        │，折合月利│              │        │
│      │          │        │四十五分  │              │        │
└───┴─────┴────┴─────┴───────┴────┘
